【裁判字號】    98,上,532
【裁判日期】    981020
【裁判案由】    所有權移轉登記
【裁判全文】
臺灣高等法院民事判決                   98年度上字第532號
上  訴  人  甲○○
訴訟代理人  林維堯律師
被 上訴 人  乙○
訴訟代理人  南雪貞律師
上列當事人間請求所有權移轉登記事件，上訴人對於中華民國98
年4 月29日臺灣士林地方法院98年度訴字第239 號第一審判決提
起上訴，本院於98年10月6 日言詞辯論終結，判決如下：
    主      文
上訴駁回。
第二審訴訟費用由上訴人負擔。
    事實及理由
一、被上訴人起訴主張：伊將坐落臺北市○○區○○段3 小段15
    4 地號土地，應有部分23/10000；其上建號1862門牌號碼臺
    北市○○區○○路2 段103 巷54號1 樓房屋（下稱系爭不動
    產）；及臺北市○○區○○段2 小段241 地號土地（下稱系
    爭瑞安段土地），以上訴人名義登記為所有權人；上訴人於
    民國（下同）86年9 月19日出具承諾書，願將系爭不動產及
    瑞安段土地所有權全部移轉予伊或伊指定之第三人；系爭瑞
    安段土地業已辦理所有權移轉登記完畢，系爭不動產部分，
    則因欠缺上訴人印鑑證明未完成登記，經通知補正，上訴人
    置之不理，爰終止本件借名或信託契約後，依承諾書、借名
    或信託物返還登記請求權之法律關係，請求上訴人移轉系爭
    不動產之所有權。
二、上訴人則以：系爭不動產係上訴人於80年間向訴外人王清香
    以新臺幣（下同）450 萬元買受，系爭瑞安段土地亦係伊於
    85年間以1,396,375 元之價格向訴外人黃勉欽購買所得，均
    非被上訴人出資購買而以伊之名義登記；伊書立系爭承諾書
    之同時，兩造另就系爭不動產及系爭瑞安段土地，簽訂「土
    地及建築改良物買賣所有權移轉契約書」，被上訴人曾據此
    請求上訴人移轉系爭不動產所有權，業經原法院97年度訴字
    第1327號判決認定係通謀虛偽意思表示而無效，足認系爭承
    諾書亦係通謀虛偽所為無效之意思表示；被上訴人先以買賣
    契約請求上訴人移轉系爭不動產之所有權遭敗訴確定，現又
    以借名、信託契約為本件請求，其前後主張顯屬矛盾；其借
    名或信託物返還登記請求權亦已逾15年時效等語，資為抗辯
    。
三、原審對於被上訴人之請求，判決：上訴人應將系爭不動產移
    轉登記予被上訴人。上訴人不服，提起上訴，聲明：(一)原判
    決廢棄。(二)上廢棄部分，被上訴人在第一審之訴駁回。被上
    訴人則聲明：上訴駁回。
四、兩造不爭執事項（見本院卷第28頁-反面）：
  (一)系爭不動產原登記為被上訴人之母王清香所有，於80年10月
    18日以買賣為原因移轉登記於上訴人名下（見原審卷第48頁
    至第51頁）。
  (二)系爭不動產之所有權狀正本現由被上訴人持有中（原審卷第
    17頁至第18頁、第63頁）；81年迄今，其房屋稅及地價稅亦
    均由被上訴人繳納（見原審卷第19-27 頁、第63頁、第69頁
    ）。
  (三)上訴人於86年9 月19日在原證3 即系爭不動產之土地、建築
    改良物買賣所有權移轉契約書上簽名（見原審卷第14-16 頁
    ）。
  (四)上訴人於86年9 月19日簽具承諾書，載明：「茲本讓與人甲
    ○○願將座落臺北市○○區○○段2 小段241 號土地乙筆及
    臺北市○○區○○段3 小段154 號及地上建號第1862號建築
    改良物所有權全部移轉與台端或其指定名義登記人取得所有
    權，係因台端信託關係，自己出資置產，雖登記手續以買賣
    登記原因，實際上係台端收回，本讓與人保證不向台端收取
    任何款項包括價金。恐口無憑，特立此承諾書如上。此上乙
    ○收執」等語（見原審卷第10頁）。
  (五)上訴人於85年間與訴外人黃勉欽簽訂土地買賣契約書，買受
    系爭瑞安段土地，並交付佳升公司（負責人甲○○）簽發、
    面額6,980,187 元、3,006,881 元、3,933,307 元之支票支
    付價金（見原審卷第57頁）。
  (六)上訴人於86年9 月19日將系爭瑞安段土地辦妥移轉登記予被
    上訴人（見原審卷第11頁至第13頁）。
  (七)兩造原係男女朋友關係。
  (八)被上訴人前依買賣關係亦訴請上訴人將系爭不動產移轉登記
    予被上訴人，經原審法院於97年12月16日以97年度訴字第13
    27號民事判決敗訴確定（見原審卷第52頁至第54頁）。
五、被上訴人主張其以上訴人名義登記為系爭不動產之所有權人
    ，上訴人已承諾移轉該所有權予被上訴人，竟拒不履行，爰
    依承諾書、借名或信託物返還請求權之法律關係，請求上訴
    人移轉系爭不動產之所有權；上訴人則執前詞置辯。是本件
    所應審究者厥為：(一)系爭承諾書是否為通謀虛偽意思表示？
    (二)被上訴人得否依借名或信託物返還請權之法律關係，請求
    上訴人移轉系爭房地之所有權登記？(三)本件被上訴人借名或
    信託物返還登記之請權權是否罹於時效？分述如下：
  (一)系爭承諾書是否為通謀虛偽意思表示？
    被上訴人主張：上訴人於86年9 月19日簽具承諾書，願將系
    爭不動產所有權移轉予伊，伊已表示同意之事實，業據提出
    與所述相符之承諾書為證（見原審卷第10頁、本院卷第59頁
    ），上訴人對該承諾書之真正不爭執（見兩造不爭執事項(四)
    ，本院卷第28頁），自堪信為真實。惟，上訴人抗辯該承諾
    書係通謀虛偽意思表示云云，被上訴人則予否認。查：
    (1)按私文書經本人或其代理人簽名、蓋章或按指印或有法院
      或公證人之認證者，推定為真正，民事訴訟法第第358 條
      第1 項定有明文。次按上訴人主張系爭房屋所有權之讓與
      於被上訴人，係與上訴人通謀而為之虛偽行為，應由該上
      訴人負舉證責任（最高法院27年上字第2622號判例參照）
      ；次按民法第87條之通謀虛偽表示，指表意人與相對人相
      互明知為非真意之表示而言，故表意人之相對人不僅須知
      表意人非真意，並須就表意人非真意之表示相與為非真意
      之合意，始為相當（最高法院96年度台上字第1727號判決
      參照）。
    (2)本院訊以：「為何要寫這一張承諾書」？上訴人答以：「
      被上訴人要上訴人簽，因為是男女朋友關係，上訴人就簽
      了」（見本院卷第27頁反面）；再問：「上訴人主張承諾
      書係通謀虛偽意思表示之證據為何」？上訴人答稱：「目
      前沒有證據」；本院再闡明以：「既然沒有證據，上訴理
      由是什麼」？上訴人僅答稱：「還是要主張承諾書是通謀
      虛偽意思表示」等語（見本院卷第59頁反面），上訴人既
      無證據證明其承諾移轉系爭不動產所有權之意思表示非其
      真意為被上訴人所明知，且相與為非真意之合意，則其抗
      辯系爭承諾書係通謀虛偽意思表示而無效云云，即無足取
      。
    (3)上訴人另抗辯：系爭不動產及瑞安段土地系伊分向訴外人
      王清香、黃勉欽買受，承諾書上卻載為「係因台端（即被
      上訴人）信託關係，自己出資置產」等語，核與事實不符
      ；伊書立該承諾書之同日，並簽訂系爭不動產「土地及建
      築改良物買賣所有權移轉契約書」，該契約書業經判決認
      定係屬通謀虛偽意思表示無效，足認本件承諾書確屬通謀
      虛偽意思表示無效云云。惟：
      系爭承諾書載明：「茲本讓與人甲○○（即上訴人）願
        將座落臺北市○○區○○段2 小段241 號土地乙筆（即
        系爭瑞安段土地）及臺北市○○區○○段3 小段154 號
        及地上建號第1862號建築改良物（即系爭不動產）所有
        權全部移轉與台端或其指定名義登記人取得所有權，係
        因台端（即被上訴人）信託關係，自己出資置產…」，
        有承諾書可證（見原審卷第10頁）；上訴人又不否認該
        承諾書為真正，則承諾書上所載「兩造間」就系爭不動
        產「係因台端（即被上訴人）信託關係，自己出資置產
        」之事實，即應推定為真正。至於該不動產是否係上訴
        人向訴外人黃勉欽購買所得，此係「上訴人與黃勉欽」
        間之法律關係，縱使該法律關係屬實，亦無礙「兩造間
        」就系爭不動產係信託關係之推定。上訴人既未舉證證
        明系爭承諾書係通謀虛偽所為之意思表示，所辯即無足
        取。
      原審法院以97年度訴字第1327號民事判決認定兩造間就
        系爭不動產簽訂之「土地及建築改良物買賣所有權移轉
        契約書」係通謀虛偽意思表示，固據上訴人提出判決書
        為證，惟該判決僅係確認兩造間無「買賣」系爭不動產
        之事實，此與上訴人書立系爭承諾書「願將系爭不動產
        所有權移轉登記予被上訴人」是否為通謀虛偽之意思表
        示無關，上訴人據此抗辯，亦無足取。
  (二)被上訴人陳明就本件各請求權擇一判決（見本院卷第27、54
    頁），本院就其依據「承諾書」法律關係之請求，已予准許
    ，則被上訴人另依據借名、信託物返還請求權等規定之請求
    及該請求是否罹於時效，均毋庸再予審酌，併予敘明。
六、綜上所述，被上訴人主張上訴人承諾移轉系爭不動產之所有
    權，為可採信；上訴人抗辯系爭承諾書係通謀虛偽意思表示
    無效，不可採信。則被上訴人依據承諾書之法律關係，請求
    上訴人移轉系爭不動產所有權登記予被上訴人，於法有據，
    應予准許。原審判命上訴人給付，核無違誤，上訴意旨仍執
    陳詞，指摘原判決不當，求予廢棄，為無理由，應予駁回其
    上訴。
七、本件事證已臻明確，上訴人再請求調閱訴外人佳升企業有限
    公司向國泰世華銀行忠孝分行0000000 支票存款帳戶，票號
    0000000 、0000000 號支票之墊款情形，核無必要；兩造其
    餘主張及所提之證據，經本院審酌後，認均不足以影響本判
    決之結果，均毋庸再予論述，附此敘明。
八、據上論結，本件上訴為無理由，依民事訴訟法第449 條第1
    項、第78條，判決如主文。
中    華    民    國    98    年    10    月    20    日
                    民事第十五庭
                        審判長法  官  林恩山
                              法  官  郭松濤
                              法  官  陳雅玲
正本係照原本作成。
如不服本判決，應於收受送達後20日內向本院提出上訴書狀，其
未表明上訴理由者，應於提出上訴後20日內向本院補提理由書狀
（均須按他造當事人之人數附繕本）上訴時應提出委任律師或具
有律師資格之人之委任狀；委任有律師資格者，另應附具律師資
格證書及釋明委任人與受任人有民事訴訟法第466條之1第1項但
書或第2項（詳附註）所定關係之釋明文書影本。
中    華    民    國    98    年    10    月    20    日
                              書記官  葉國乾
附註：
民事訴訟法第466條之1（第1項、第2項）：
對於第二審判決上訴，上訴人應委任律師為訴訟代理人。但上訴
人或其他法定代理人具有律師資格者，不在此限。
上訴人之配偶、三親等內之血親、二親等內之姻親，或上訴人為
法人、中央或地方機關時，其所屬專任人員具有律師資格並經法
院認為適當者，亦得為第三審訴訟代理人。

司法院資訊處製作；財團法人民間司法改革基金會備份。
